【裁判字號】    92,訴,359
【裁判日期】    920320
【裁判案由】    清償債務
【裁判全文】
臺灣板橋地方法院民事判決  九十二年度訴字第三五九號
    原      告  甲○○
    訴訟代理人  謝新平律師
    被      告  乙○○
    訴訟代理人  郭芳宜律師
右當事人間清償債務事件，本院判決如左：
    主    文
被告應給付原告新台幣參佰貳拾壹萬伍仟陸佰肆拾陸元伍角。
訴訟費用由被告負擔。
本判決於原告以新台幣壹佰零柒萬元供擔保後，得為假執行；但被告如於假執行程序
實施前以新台幣參佰貳拾壹萬伍仟陸佰肆拾陸元伍角為原告預供擔保，免為假執行。
    事    實
甲、原告方面：
  一、聲明：
    １如主文第一項所示。
    ２願供擔保請准宣告假執行。
  二、陳述：
    １原告於民國八十五年五月十五日，向訴外人即被告之前妻葉秀燕購買坐落臺北
      縣新莊市○○段五七二地號、地目建、面積八十三點五八平方公尺之土地及其
      上建物即門牌號碼臺北縣新莊市○○路一六五號、建號一九三三號之四層樓房
      含增建部分（以下簡稱系爭不動產）所有權應有部分各二分之一，總價金新台
      幣（下同）一千六百五十萬元，因該不動產尚有臺灣銀行設定最高限額九百三
      十六萬元之抵押權，經原告詢問葉秀燕，葉秀燕稱該抵押權係由共有人即被告
      借款所設定，保證一切債務問題與原告及葉秀燕無關，不影響原告之權益，原
      告遂依約將價款付清。嗣因被告未付借款利息，經臺灣銀行聲請鈞院八十六年
      度民執辰字第一０九八一號強制執行事件對系爭不動產實施強制執行拍賣，由
      訴外人黃月華拍定。
    ２系爭不動產之拍定金額為二千一百七十八萬元，除清償土地增值稅、執行費及
      一般稅款外，尚應償還抵押權人臺灣銀行六百四十三萬一千二百九十三元，惟
      鈞院八十六年度民執辰字第一０九八一號執行事件之分配表，竟認原告應與被
      告平均分擔此抵押債務，各從分配金額中扣除抵押權三百二十一萬五千六百四
      十六元五角，剩餘被告分配金額為五百三十八萬五千七百十二元，原告分配金
      額為七百四十三萬三千三百八十七元。然上開借款債務應全部由被告單獨負責
      清償，原告遂向鈞院聲明異議，請求更正分配表，認被告分配金額為二百十七
      萬零六十五元五角，原告分配金額為一千零六十四萬九千零三十三元五角，惟
      被告不同意，原告遂依強制執行法第四十一條第一項前段提起訴訟，請求判決
      被告就系爭分配表餘款分配金額五百三十八萬五千七百十二元應減為二百十七
      萬零六十五元五角，原告就系爭分配表餘款分配金額七百四十三萬三千三百八
      十七元，應增為一千零六十萬九千零三十三元五角，經鈞院八十七年度訴字第
      一五二六號事件調查屬實，准原告之請求。被告上訴第二審後，臺灣高等法院
      八十八年度上字第四二七號民事判決以執行法院按兩造共有之應有部分各二分
      之一比例製作分配表發還兩造，於法並無不合，難謂分配表有何謬誤之處，至
      於兩造何人向銀行貸款之事，係共有人內部之爭議，另行解決為由，將原告之
      訴駁回。原告上訴第三審亦遭駁回。原告在前案第二審敗訴後，即另行基於不
      當得利請求權，訴請被告返還不當得利，經鈞院九十年度訴字第一六六五號民
      事判決認為分配表異議之訴尚未確定，被告亦未領取該部分金額，被告未受有
      利益，而將原告之訴駁回，茲查分配表異議之訴業經最高法院駁回確定，被告
      可以領取該分配款，被告與原告之前手葉秀燕約定，向臺灣銀行借款之抵押債
      務由被告一人負擔，原告承受前手之權利，自應由被告全部負擔抵押債務，且
      系爭不動產登記謄本載明被告為債務人，貸款六百四十三萬一千二百九十三元
      自應由被告負擔，卻以原告所有系爭不動產應有部分二分之一拍賣代被告受償
      ，已構成不當得利，被告應將貸款六百四十三萬一千二百九十三元之一半即三
      百二十一萬五千六百四十六元五角返還予原告，為此，依契約及不當得利請求
      權起訴請求。
乙、被告方面：
  一、聲明：
    １原告之訴及假執行之聲請均駁回。
    ２如受不利之判決，願供擔保請准宣告免為假執行。
  二、陳述：
    １兩造間並無契約存在，原告無權依據契約請求返還系爭款項，且原告與葉秀燕
      間之約定，對被告並無拘束力。依原告與葉女之買賣契約書第十一條之記載，
      可知原告於買受系爭不動產所有權應有部分二分之一時，即知有抵押權存在，
      該貸款為乙方（即葉女）之貸款，與原告無關，易言之，上開貸款原應由葉女
      負擔，原告未自買賣價金扣除抵押債款，而付清全部價款，如非與葉女通謀虛
      偽買賣，亦係原告之過失，且有違交易習慣，縱其受有損害，亦應向葉女求償
      ，要與被告無涉。且受利益人為葉秀燕（葉女取得原告支付全部價金），被告
      並未受益，原告對被告無不當得利請求權。系爭不動產設定抵押，係為支付價
      款及修繕房屋之費用，並非被告私自花用，嗣葉女與被告協議登記為共有，葉
      女承諾銀行貸款要共同負擔，原告承受葉女之權利義務，應繼受葉女清償貸款
      二分之一之債務，且原告登記為共有人，未與被告約定內部應如何分擔，依民
      法第二百七十一條規定，兩造應各平均負擔，為有法律上之原因，原告依不當
      得利之法律關係請求，於法顯屬無據。
    ２原告與葉秀燕訂約過戶系爭不動產，其目的在於規避葉秀燕依約應負擔系爭不
      動產貸款一半之責任，屬通謀虛偽意思表示，原告應負侵權行為之賠償責任：
    (1)查系爭不動產原為被告與前妻葉秀燕共有，各應有部分二分之一，依被告與
        葉秀燕之協議，二人權義各半，如經出售扣除貸款，各得一半，葉秀燕為規
        避系爭房地應負擔貸款一半之責任，乃與原告通謀而為虛偽買賣意思表示，
        將葉秀燕所有權應有部分二分之一移轉登記予原告，此項通謀虛偽之意思表
        示，除依民法第八十七條前段規定為無效外，因其故意不法侵害被告之權利
        ，被告基於侵權行為之法則，依民法第一百九十八條規定，得行使拒絕履行
        給付原告之廢止請求權。
      (2)被告與訴外人葉秀燕因兩願離婚，於八十一年十一月二十八日訂立離婚協議
        書（以下簡稱第一次協議書）第二條約定：「坐落新莊市○○里○鄰○○路
        一六五號及其坐落基地過戶全部持分二分之一給乙方（指葉秀燕）」；第三
        條約定：「房地經協議出售其總價扣除貸款，各得一半，增值稅由雙方各別
        支付，但其他費用由出售總價扣除．．．」。依此約定，葉秀燕亦應負擔償
        還貸款二分之一之責任。嗣二人重歸舊好，未離婚，又於八十二年二月十二
        日訂立協議書（以下簡稱再次協議書），其第一條約定：「坐落臺北縣新莊
        市○○路一六五號一至四樓房屋，自今日起至過戶子女止之房屋出租由甲方
        （指被告）全權處理，銀行貸款亦由男方負擔繳納」；第二條約定：「雙方
        離婚無效，甲方應將前開不動產所有權移轉登記二分之一予乙方（指葉秀燕
        ）」；第四條約定：「甲、乙雙方不得出售，抵押借款之處分」。依上開約
        定，系爭房地之權義，因未約定第一次協議無效，除再次協議另有約定外，
        第一次協議仍屬有效，而再次協議就系爭房地處分時，並未排除第一次協議
        第三條有關雙方權義，即處分所得總價扣除貸款後，各得二分之一之約定。
        由前後二份協議書內容以觀，系爭房地如未過戶贈與二人子女，或兩造離婚
        ，則系爭房地之貸款負擔，於處分時，仍應由總價扣除，亦即葉秀燕應負擔
        貸款部分二分之一，殆無疑義。
      (3)依上開再次協議書第一條約定，銀行貸款由被告負擔，係以被告與葉秀燕婚
        姻關係存在及系爭房屋過戶贈與葉秀燕與被告婚生子女為條件，此由第二條
        確認雙方離婚無效，及第四條禁止葉秀燕及被告出售、抵押系爭房地可為明
        證；並由第一次協議書載明出售總價應扣除貸款，各得二分之一等約定，相
        互印證，被告與葉秀燕當時簽訂再次協議書之真意，確係以將來過戶贈與子
        女為條件，至為明確。故如葉秀燕與被告離婚或將系爭房地出售與第三人，
        因條件不成就，則銀行貸款依雙方八十一年間第一次協議書第三條約定，當
        由雙方共同負擔，即葉秀燕要負擔清償貸款額二分之一。原告提出該協議書
        ，證明其於買受時，確已知情系爭房地之抵押債務，應由葉秀燕與被告平均
        分擔二分之一，倘非葉秀燕與原告相互勾串，互為虛偽買賣，原告焉有支付
        一千六百五十萬元鉅額價金，買受系爭房地應有部分二分之一，既未占有使
        用收益，復未扣除保留貸款額作為塗銷抵押債務之擔保，而付清全部價款一
        千六百五十萬元之理？足證原告與葉秀燕間之買賣為通謀而為虛偽意思表示
        ，用以規避依協議書葉秀燕應清償貸款二分之一之債務。
      (4)查葉秀燕與原告為使葉秀燕規避系爭房地貸款一半之責任，乃相互通謀而為
        虛偽買賣，並以此項虛偽買賣為原因，聲請地政事務所辦妥系爭房地應有部
        分二分之一登記為原告所有，其二人明知此項虛偽不實之買賣事項，而使公
        務員登載於職務上所掌之土地登記簿公文書之不法行為，以達到詐欺取得相
        當貸款一半之不法利益，侵害被告可分配取得本件三百多萬元權利，原告顯
        為侵權行為之加害人，被告為此項侵權行為之被害人，則侵權行為之被害人
        依法享有廢止加害人之債權。本件原告與葉秀燕之侵權行為，縱因距原告於
        八十七年九月七日提起另案即鈞院八十七年度訴字第一五二六號兩造間分配
        表異議之訴事件已逾二年，然被告仍可依民法第一百九十八條「因侵權行為
        對於被害人取得債權者，被害人對該債權之廢止請求權，雖因時效而消滅，
        仍得拒絕履行」之規定，拒絕履行本件原告之請求。
    ３原告與葉秀燕間為通謀虛偽買賣，應屬無效：
      (1)按表意人與相對人通謀而為虛偽意思表示者，其意思表示無效，民法第八十
        七條第一項前段定有明文。虛偽買賣乃雙方通謀而為虛偽意思表示，依民法
        第八十七條第一項規定，其買賣當然無效。又無效之行為，在法律行為當時
        已確定不生效力，即不得依據此項行為主張取得任何權利。
      (2)原告無財力購買系爭房地二分之一之事證：
        依財政部財稅資料中心函復臺灣高等法院所附原告八十二年至八十五年（
          共四年）所得總計為一百六十萬五千二百十三元。以此收入，維持其家庭
          日常生活，已顯不足，原告於八十五年五月間焉有餘款一千六百五十萬元
          ，購買不能立即占有使用收益之系爭房地？又原告平時之現金收入存放於
          新竹企銀新埔分行、新埔農會信用部，原告如真有付款予葉秀燕，其金錢
          往來，當以上開新竹企銀或新埔農會為付款人，始符常情。但上開所得扣
          繳金融機關，均非原告付款之郵局及寶島銀行。此足以證明，原告與葉秀
          燕間之買賣系爭房地，應屬通謀虛偽之假買賣。
        原告在另案分配表異議事件曾稱：其與葉秀燕訂約後，曾找被告洽談買受
          二分之一等語，被告否認之。且原告係五十七年生，於八十五年間購買系
          爭房地二分之一時，年未滿二十八歲，扣除服常備兵役二年，其就業年度
          無多，職業雖登記為自耕農，但實際為新隆纖維染整公司之員工，以其職
          業及年齡，顯無累積一千六百五十萬元之財力，更遑論有加倍之三千三百
          萬元，擬併買系爭房地之被告另一半權利。
        鈞院另案八十四年度訴字第九三０號訴外人葉秀燕與被告間履行契約事件
          ，原審法院於八十五年六月十八日判決葉秀燕應給付被告一百三十八萬五
          千元，並准被告供擔保宣告假執行。該案判決，葉秀燕之訴訟代理人方伯
          勳律師、複代理人劉添錫律師，均於同年七月三日收受，此有該另案送達
          證書可稽。而原告與葉女間之買賣，向新莊地政事務所送件申請日期為同
          年七月十六日，並於次日（十七日）辦妥過戶登記，均在葉秀燕收受鈞院
          該另案判決之後，足證原告與葉秀燕雙方為規避該案假執行，及依前開第
          一次協議書而須負擔償還貸款二分之一之責任，乃相互通謀為虛偽買賣，
          此由下列各點事證更可證明：
          1.據原告提出其與葉秀燕買賣契約，訂約日期為八十五年五月十五日，但
            其在土地登記簿上記載之買賣原因發生日期，則為同年月二十五日，其
            二人為掩人耳目，將第一期五十萬元以現金支付，而未如第二、三、四
            期款以匯票或支票作付款憑證，證明該五月十五日之訂約，為倒填日期
            之事實。
          2.依原證一號買賣契約約定，葉秀燕於收受訂金五十萬元之時，即交付原
            告有關過戶之證件，本件買賣價款高達一千六百五十萬元，焉有出賣人
            僅收受五十萬元，僅為總價百分之三，而甘冒一千六百萬元價款未必如
            期收到之危險，即交過戶文件之理？其違背社會一般房地買賣交易習慣
            ，至為灼然。
          3.上開買賣契約，葉秀燕收受訂金五十萬元之時，已將有關過戶文件交付
            原告辦理過戶，原告取得過戶文件，即可開始辦理繳稅及過戶手續，但
            原告卻於收受判決後之七月四日才申報稅捐，並於同年月十六日辦理申
            請移轉登記，此有新莊地政事務所附系爭房地過戶相關文件可稽，足證
            原告與葉秀燕確非於五月十五日訂立買賣契約，而係在收受上開不利判
            決後以倒填日期方式為通謀虛偽買賣。
          4.原告與葉秀燕約定第三次款五百萬元，俟土地增值稅及契稅核下，原告
            交付該期款，屆時雙方同時完稅（見原證一號第五條第(3)款）。查土地
            增值稅證明及契稅之稅單均於同年七月九日前核下，如依約定應於八十
            五年七月九日付上開第三次款，但原告卻延誤至八十五年七月十七日過
            戶後之二十五日才交付，易言之，葉秀燕在未收到原告第三次款前，葉
            秀燕自付稅款，並同意原告辦妥過戶登記，如非通謀勾串，焉有如此違
            反常情之發生？
          5.原告付尾款六百萬元之期日，應於產權登記為其名義三日內付款，產權
            登記為原告所有之日期為八十五年七月十七日，原告延至同年月二十八
            日付款，相差達十一日，謂其非通謀虛偽買賣，孰能置信？
          6.原告與葉秀燕雖約定於八十五年七月三十日交屋，但實際上並無交屋，
            此由原告未提出交屋證明，及系爭房屋遭鈞院查封時，該房屋為空屋可
            證。更可證明原告未點交占有使用系爭房屋之事實，亦即原告支付一千
            六百五十萬元，完全未有使用收益之利益。
      (3)原告與葉秀燕就系爭房地所為移轉登記為原告所有，在物權行為雖為有效，
        但因其原因行為即債權之買賣行為，屬通謀而互為虛偽意思表示，其虛偽買
        賣應屬無效。系爭房地業經拍定而移轉登記為訴外人黃月華所有，原告已喪
        失系爭房地所有權人之地位，自不能再以土地法第四十三條登記有絕對效力
        對抗被告，原告自不得本於無效之買賣，對於被告主張分配數超額退還之權
        利。
      (4)原告與被告間之通謀虛偽買賣屬無效，依民法第一百十三條規定，無效法律
        行為之當事人，於行為當時知其無效或可得而知者，應負回復原狀或損害賠
        償之責任之規定，原告應將其分配款返還予葉秀燕，葉秀燕則依第一次協議
        書約定應負擔貸款一半之責任，今葉秀燕怠於行使該項權利，被告依民法第
        二百四十二條之規定行使代位權，則對原告仍可主張其應負擔系爭房地貸款
        一半之責任，本件原告亦無權請求返還三百二十一萬多元。
    ４原告行使權利，違反誠信原則：
      按權利之行使，不得違反公共利益或損害他人為主要目的，行使權利應依誠實
      信用方法，民法第一百四十八條定有明文。本件原告起訴主張：其向前手葉秀
      燕購買系爭房地持分二分之一，葉秀燕稱該抵押權之借款是被告借用，由其負
      擔，並提出協議書與字據證明該借款與出賣人無關，要求價款全部付清，原告
      已付清持分二分之一價款全部，故本件系爭房地被拍定價款中之臺灣銀行抵押
      債務六百四十三萬一千二百九十三元應全部由上訴人單獨全部負擔，乃鈞院執
      行處分配表，竟從原告之價款中扣取三百二十一萬五千六百四十六點五元，不
      無錯誤，因而提起本訴等語。依其所主張之事實觀之，原告在付清全部價金（
      未保留抵押負擔二分之一款項）前，已看過被告與葉秀燕間之協議書，則該協
      議書所載之內容，原告當已完全明瞭知情。經查該協議書第一條約定，系爭房
      地將全部過戶予被告與葉秀燕所之子女，為此雙方不得將系爭房地出售或抵押
      借款之處分，原告於買受付款前，既已明知出賣人葉秀燕有將其持分二分之一
      應過戶予子女，且不得出售之承諾，竟協助葉秀燕違反承諾而予買受，其為惡
      意之受讓人，已至明顯。且原告買受系爭房地持分二分之一，又不能占有使用
      收益，竟甘冒支付一千多萬元負擔鉅額利息，抵押權存否之爭執外，並使被告
      無法完成贈與子女之心願，並受抵押債務額外增加二分之一之負擔，由最後拍
      賣分配縱依原告主張增加其分配額，亦僅收回一千零六十四萬九千零三十三元
      ，差其投資額近六百萬元之鉅，又原告行使權利之結果，所得利益為負債，而
      被告所受損失甚大，至為明顯，依首引法條規定，原告權利之行使，當屬違反
      誠信原則而不得行使。
    理      由
一、原告起訴主張：原告於八十五年五月十五日，向訴外人即被告之前妻葉秀燕購買
    系爭不動產所有權應有部分各二分之一，總價金一千六百五十萬元，因該不動產
    尚有臺灣銀行設定最高限額九百三十六萬元之抵押權，經原告詢問葉秀燕，葉秀
    燕稱該抵押權係由共有人即被告借款所設定，保證一切債務問題與原告及葉秀燕
    無關，不影響原告之權益，原告遂依約將價款付清。嗣因被告未付借款利息，經
    臺灣銀行聲請鈞院八十六年度民執辰字第一０九八一號強制執行事件對系爭不動
    產實施強制執行拍賣，由訴外人黃月華拍定。系爭不動產之拍定金額為二千一百
    七十八萬元，除清償土地增值稅、執行費及一般稅款外，尚應償還抵押權人臺灣
    銀行六百四十三萬一千二百九十三元，鈞院八十六年度民執辰字第一０九八一號
    執行事件之分配表，認原告應與被告平均分擔此抵押債務，各從分配金額中扣除
    抵押權三百二十一萬五千六百四十六元五角，剩餘被告分配金額為五百三十八萬
    五千七百十二元，原告分配金額為七百四十三萬三千三百八十七元。然被告與原
    告之前手葉秀燕約定，向臺灣銀行借款之抵押債務由被告一人負擔，原告承受前
    手之權利，自應由被告全部負擔抵押債務，且系爭不動產登記謄本載明被告為債
    務人，貸款六百四十三萬一千二百九十三元自應由被告負擔，卻以原告所有系爭
    不動產應有部分二分之一拍賣受償，已構成不當得利，被告應將貸款六百四十三
    萬一千二百九十三元之一半即三百二十一萬五千六百四十六元五角返還予原告，
    為此，依契約及不當得利請求權起訴請求等情。
二、被告則以：兩造間並無契約存在，原告無權依據契約請求返還系爭款項，且原
    告與葉秀燕間之約定，對被告並無拘束力。原告與葉秀燕訂約過戶系爭不動產
    ，其目的在於規避葉秀燕依約應負擔系爭不動產貸款一半之責任，屬通謀而為虛
    偽意思表示，原告應負侵權行為之賠償責任。原告與葉秀燕間為通謀虛偽買賣
    ，應屬無效，系爭房地業經拍定而移轉登記為訴外人黃月華所有，原告已喪失系
    爭房地所有權人之地位，自不能再以土地法第四十三條登記有絕對效力對抗被告
    ，原告自不得本於無效之買賣，對於被告主張分配數超額退還之權利。原告與被
    告間之通謀虛偽買賣屬無效，依民法第一百十三條規定，無效法律行為之當事人
    ，於行為當時知其無效或可得而知者，應負回復原狀或損害賠償之責任之規定，
    原告應將其分配款返還予葉秀燕，葉秀燕則依第一次協議書約定應負擔貸款一半
    之責任，今葉秀燕怠於行使該項權利，被告依民法第二百四十二條之規定行使代
    位權，則對原告仍可主張其應負擔系爭房地貸款一半之責任，本件原告亦無權請
    求返還三百二十一萬多元。原告行使權利，違反誠信原則：原告在付清全部價
    金（未保留抵押負擔二分之一款項）前，已看過被告與葉秀燕間之協議書，則該
    協議書所載之內容，原告當已完全明瞭知情。經查該協議書第一條約定，系爭房
    地將全部過戶予被告與葉秀燕所之子女，為此雙方不得將系爭房地出售或抵押借
    款之處分，原告於買受付款前，既已明知出賣人葉秀燕有將其持分二分之一應過
    戶予子女，且不得出售之承諾，竟協助葉秀燕違反承諾而予買受，其為惡意之受
    讓人，已至明顯。且原告買受系爭房地持分二分之一，又不能占有使用收益，竟
    甘冒支付一千多萬元負擔鉅額利息，抵押權存否之爭執外，並使被告無法完成贈
    與子女之心願，並受抵押債務額外增加二分之一之負擔，由最後拍賣分配縱依原
    告主張增加其分配額，亦僅收回一千零六十四萬九千零三十三元，差其投資額近
    六百萬元之鉅，又原告行使權利之結果，所得利益為負債，而被告所受損失甚大
    ，至為明顯，依首引法條規定，原告權利之行使，當屬違反誠信原則而不得行使
    等語置辯。
三、原告主張：被告與原告之前手葉秀燕約定，向臺灣銀行借款之抵押債務由被告一
    人負擔，原告承受前手之權利，自應由被告全部負擔抵押債務，且系爭不動產登
    記謄本載明被告為債務人，貸款六百四十三萬一千二百九十三元自應由被告負擔
    ，卻以原告所有系爭不動產應有部分二分之一拍賣代為受償，已構成不當得利，
    被告應將貸款六百四十三萬一千二百九十三元之一半即三百二十一萬五千六百四
    十六元五角返還予原告，為此，依契約及不當得利請求權起訴請求等情。按請求
    返還不當得利，係以受益人無法律上之原因而受利益，致他人受有損害為其要件
    ，此觀民法第一百七十九條規定自明，原告主張其所有權因拍賣而喪失，受有損
    害，惟被告則辯稱：原告係與其前手葉秀燕通謀虛偽為買賣等語，否認原告為所
    有權人，是就原告有無與其前手通謀虛偽乙節，應先予審酌。按系爭不動產既曾
    以買賣為原因登記於原告名下，依登記之公示效力，自應推定原告為系爭不動產
    之所有權人，被告如主張原告係與其前手通謀虛偽而移轉所有權，應由被告負舉
    證責任。經查：原告與其前手葉秀燕約定系爭不動產買賣價金一千六百五十萬元
    ，契約成立之日付五十萬元，第二次款五百萬元於八十五年七月十二日給付，第
    三次款五百萬元俟土地增值稅及契稅核下給付，第四次款六百萬元於產權移轉至
    甲方（即原告）名下三日內付清尾款，特約事項：雙方同意以簽約日申報土地增
    值稅及契稅，乙方（即訴外人葉秀燕）負責本件不動產之優先承買權處理，雙方
    協議本件不動產暫不塗銷，塗銷事宜事後另行約定，但甲方購得二分之一產權，
    乙方保證產權無債務等問題，本件不動產乙方原貸款部分與甲方無關，如未繼續
    繳息，不得影響甲方權益，而就葉秀燕收取價金情形，依買賣契約書後附收款憑
    證欄之記載：第一次款八十五年五月十五日收到現金五十萬元，第二次款八十五
    年七月十二日收到郵匯款五百萬元，第三次款八十五年七月二十五日收到郵匯款
    五百萬元，尾款八十五年七月二十八日收到支票二紙共計六百萬元，歷次均經葉
    秀燕簽收，此有該買賣契約書附於本院八十六年度執字第一０九八一號民事執行
    卷宗，經職權調閱查明，原告並於上開執行事件提出支票及匯款單據佐證。被告
    雖以：依財政部財稅資料中心函復臺灣高等法院所附原告八十二年至八十五年
    （共四年）所得總計為一百六十萬五千二百十三元。以此收入，維持其家庭日常
    生活，已顯不足，原告於八十五年五月間焉有餘款一千六百五十萬元購買不能立
    即占有使用收益之系爭房地？又原告平時之現金收入存放於新竹企銀新埔分行、
    新埔農會信用部，原告如真有付款予葉秀燕，其金錢往來，當以上開新竹企銀或
    新埔農會為付款人，始符常情。但上開所得扣繳金融機關，均非原告付款之郵局
    及寶島銀行。此足以證明，原告與葉秀燕間之買賣系爭房地，應屬通謀虛偽之假
    買賣。原告係五十七年生，於八十五年間購買系爭房地二分之一時，年未滿二
    十八歲，扣除服常備兵役二年，其就業年度無多，職業雖登記為自耕農，但實際
    為新隆纖維染整公司之員工，以其職業及年齡，顯無累積一千六百五十萬元之財
    力。鈞院另案八十四年度訴字第九三０號訴外人葉秀燕與被告間履行契約事件
    ，原審法院於八十五年六月十八日判決葉秀燕應給付被告一百三十八萬五千元，
    並准被告供擔保宣告假執行。該案判決，葉秀燕之訴訟代理人、複代理人均於同
    年七月三日收受，而原告與葉女間之買賣，向新莊地政事務所送件申請日期為同
    年七月十六日，並於次日（十七日）辦妥過戶登記，均在葉秀燕收受鈞院該另案
    判決之後，足證原告與葉秀燕雙方為規避該案假執行被查封拍賣系爭房地，依前
    開第一次協議書而須負擔償還貸款二分之一之責任，乃相互通謀為虛偽買賣。
    據原告提出其與葉秀燕買賣契約，訂約日期為八十五年五月十五日，但其在土地
    登記簿上記載之買賣原因發生日期，則為同年月二十五日，其二人為掩人耳目，
    將第一期五十萬元以現金支付，而未如第二、三、四期款以匯票或支票作付款憑
    證，證明該五月十五日之訂約，為倒填日期之事實。依原證一號買賣契約約定
    ，葉秀燕於收受訂金五十萬元之時，即交付原告有關過戶之證件，本件買賣價款
    高達一千六百五十萬元，焉有出賣人僅收受五十萬元，僅為總價百分之三，而甘
    冒一千六百萬元價款未必如期收到之危險，即交過戶文件之理？其違背社會一般
    房地買賣交易習慣，至為灼然。上開買賣契約，葉秀燕收受訂金五十萬元之時
    ，已將有關過戶文件交付原告辦理過戶，原告取得過戶文件，即可開始辦理繳稅
    及過戶手續，但原告卻於收受判決後之七月四日才申報稅捐，並於同年月十六日
    辦理申請移轉登記，此有新莊地政事務所附系爭房地過戶相關文件可稽，足證原
    告與葉秀燕確非於五月十五日訂立買賣契約，而係在收受上開不利判決後以倒填
    日期方式為通謀虛偽買賣。原告與葉秀燕約定第三次款五百萬元，俟土地增值
    稅及契稅核下，原告交付該期款，屆時雙方同時完稅。查土地增值稅證明及契稅
    之稅單均於同年七月九日前核下，如依約定應於八十五年七月九日付上開第三次
    款，但原告卻延誤至八十五年七月十七日過戶後之二十五日才交付，易言之，葉
    秀燕在未收到原告第三次款前，葉秀燕自付稅款，並同意原告辦妥過戶登記，如
    非通謀勾串，焉有如此違反常情之發生？原告付尾款六百萬元之期日，應於產
    權登記為其名義三日內付款，產權登記為原告所有之日期為八十五年七月十七日
    ，原告延至同年月二十八日付款，相差達十一日，謂其非通謀虛偽買賣，誰能置
    信？原告與葉秀燕雖約定於八十五年七月三十日交屋，但實際上並無交屋，此
    由原告未提出交屋證明，及系爭房屋遭鈞院查封時，該房屋為空屋可證。更可證
    明原告未點交占有使用系爭房屋之事實，亦即原告支付一千六百五十萬元，完全
    未有使用收益之利益等項理由，資為證明原告與其前手通謀虛偽買賣之論據，惟
    查：經核原告付款與訴外人葉秀燕之匯款資料，與契約書所附之收款憑證欄之記
    載，應可認為原告有付款予訴外人葉秀燕以支付買賣價金之事實，至於資金來源
    係原告工作所得或向他人借貸或有其他資金來源，均與買賣契約之成立無涉。而
    被告所提訴外人葉秀燕係於接獲前案八十四年訴字第九三０號事件敗訴判決後，
    才向地政事務所辦理移轉登記乙節，經比對送達證書及登記謄本所載，固然屬實
    ，但縱認訴外人葉秀燕有脫產避免假執行之動機，其亦可能有移轉所有權與他人
    之意思，非可一概認為其係本於通謀虛偽之意思而移轉所有權。又契約訂立日期
    為八十五年五月十五日，與土地登記謄本所登記原因發生日期同年六月二十五日
    固然不符，惟一般情形先由買賣雙方訂立買賣契約，之後再製作物權移轉書面，
    以憑向地政機關申請移轉登記，兩份契約書既各自成立，日期如有不同，並無違
    反常情之處。又第一期款五十萬元以現金支付，亦屬交易所常見，如逕以認為是
    為倒填日期掩人耳目，故意不以匯票或支票作為付款憑證，恐亦嫌率斷。又被告
    質疑葉秀燕於收受定金五十萬元之時，即將有關過戶之證件交付原告，有違一般
    交易習慣云云，惟查被告並未舉證一般關於備證款之交易習慣究為總價金成數之
    多少，無法了解系爭不動產買賣有無異於常情之處，且原告縱然取得有關過戶之
    證件，亦需繳納第二次款、第三次款共一千萬元，待雙方完納增值稅、契稅後，
    始得辦妥移轉登記，是被告此部分之質疑，尚難認有何違反交易習慣。又被告稱
    ：原告與葉秀燕約定第三次款於增值稅及契稅核下付款，而七月九日已核定上開
    稅捐，原告遲於七月二十五日付款，已在過戶登記之後，尾款六百萬元應於移轉
    登記為其名義三日內付款，登記日期為七月十七日，原告延至同月二十八日付款
    ，相差達十一日，不合情理云云，就此原告固有遲延付款之情形，原告亦未說明
    原因，然原告既已付清全部款項，自難僅以原告有給付遲延之情事，而推翻買賣
    關係之存在，又買受房地後，未占有使用，亦時有所見，被告既未能舉證證明原
    告與葉秀燕間有通謀虛偽買賣，自難否認原告因登記受讓取得所有權之效力。是
    原告主張其為所有權人，其所有權因拍賣而喪失，受有損害，洵屬有據。
四、次就被告是否無法律上原因受有利益，致原告受有損害，予以審究。經查：系爭
    不動產因被告於七十七年間向臺灣銀行借款，而於七十七年間設定最高限額六百
    九十六萬元之抵押權予臺灣銀行，八十一年間復因被告向臺灣銀行借款，再設定
    最高限額二百四十萬元之抵押權予臺灣銀行，被告於八十二年三月一日將系爭不
    動產之應有部分二分之一移轉登記予葉秀燕，葉秀燕於八十五年七月十七日將己
    有之應有部分二分之一移轉登記予原告，上開抵押之債務人自設定登記時起至抵
    押物所有權登記為共有及移轉應有部分二分之一與原告止，皆登記被告為唯一債
    務人，嗣被告未如期給付借款本息，經臺灣銀行實行抵押權，聲請本院民事執行
    處拍賣抵押物，由訴外人黃月華拍定，拍定金額為二千一百七十八萬元，在清償
    土地增值稅、執行費、一般稅款及抵押權人臺灣銀行之債權六百四十三萬一千二
    百九十三元後，尚餘一千二百八十一萬九千零九十九元餘款，抵押債權人臺灣銀
    行業已領取分配款等情，經調閱本院八十六年度民執辰字第一０九八一號民事執
    行卷查明，被告既為唯一債務人，上開抵押債務六百四十三萬一千二百九十三元
    ，自應由被告全部負擔，卻由原告所有權應有部分二分之一拍賣代為受償，被告
    自屬無法律上原因受有利益，致原告受有損害，已構成不當得利之要件。被告雖
    辯稱：依被告與訴外人葉秀燕第一次協議書第三條約定：「房地經協議出售其總
    價扣除貸款，各得一半，增值稅由雙方各別支付，但其他費用由出售總價扣除」
    及再次協議書第一條約定：「坐落臺北縣新莊市○○路一六五號一至四樓房屋，
    自今日起至過戶子女止之房屋出租由甲方（指被告）全權處理，銀行貸款亦由男
    方負擔繳納」；第二條約定：「雙方離婚無效，甲方應將前開不動產所有權移轉
    登記二分之一予乙方（指葉秀燕）」；第四條約定：「甲、乙雙方不得出售，抵
    押借款之處分」，可知系爭房地之權義，因未約定第一次協議無效，除再次協議
    另有約定外，第一次協議仍屬有效，而再次協議就系爭房地處分時，並未排除第
    一次協議第三條有關雙方權義，即處分所得總價扣除貸款後，各得二分之一之約
    定。由前後二份協議書內容以觀，系爭房地如未過戶贈與二人子女，或兩造離婚
    ，則系爭房地之貸款負擔，於處分時，仍應由總價扣除，亦即葉秀燕應負擔貸款
    部分二分之一等語，惟查：第一次協議書第三條係約定系爭不動產出售價款，扣
    除貸款後之餘額，由被告與葉秀燕各得一半，此與抵押債務由何人負擔無涉，又
    再次協議書第一條，已清楚載明抵押債務由被告負責繳納，被告所指系爭不動產
    抵押債務由被告與葉秀燕各負擔一半，顯屬無據。且原告向葉秀燕買受系爭不動
    產時，已於契約書第十一條特約事項第三點載明「雙方協議本件不動產暫不塗銷
    ，塗銷事宜事後另行約定，但甲方購得二分之一產權，乙方保證產權無債務等問
    題」、第四點「本件不動產乙方原貸款部分與甲方無關，如未繼續繳息，不得影
    響甲方權益」，自難認為原告有要承受被告抵押債務二分之一之意思，綜上，被
    告不能證明其與葉秀燕間有各分擔抵押債務二分之一之約定，亦不能證明原告有
    要承受被告抵押債務二分之一之意思，則原告以其所有權應有部分二分之一拍賣
    代為清償被告對臺灣銀行所負之抵押債務二分之一即三百二十一萬五千六百四十
    六元五角，自屬無法律上之原因，被告受有利益致原告受有損害，原告請求被告
    返還不當得利三百二十一萬五千六百四十六元五角，自屬有據，應予准許。
五、兩造陳明願供擔保請為宣告假執行或免為假執行，經核均與規定相符，爰分別酌
    定相當之擔保金額予以宣告。
六、本件事證已臻明確，兩造其餘攻擊防禦方法，於本案判決之結果不生影響，自無
    庸再予審究，併此敘明。
七、結論：本件原告之訴為有理由，依民事訴訟法第七十八條、第三百九十條第二項
    、第三百九十二條，判決如主文。
中      華      民      國    九十二    年      三      月      二十    日
                                  臺灣板橋地方法院民事第三庭
~B法  官  陳映如
右為正本係照原本作成。
如對本院判決上訴，須於判決送達後廿日內向本院提出上訴狀。
中      華      民      國    九十二    年      三      月      二十    日
~B書記官  高玉彬


司法院資訊處製作；財團法人民間司法改革基金會備份。
